【裁判字號】    99,上,606
【裁判日期】    990914
【裁判案由】    租佃爭議
【裁判全文】
臺灣高等法院民事判決                   99年度上字第606號
上  訴  人    戊○○
              丙○○
兼上二人共同
訴訟代理人    丁○○
上三人共同
訴訟代理人    乙○○
被  上訴人    甲○○
訴訟代理人    許明桐律師
上列當事人間租佃爭議事件，上訴人對於中華民國99年4月23日
臺灣桃園地方法院98年度訴字第1984號第一審判決提起上訴，並
為訴之追加，本院於99年8月24日言詞辯論終結，判決如下：
    主  文
上訴及追加之訴均駁回。
追加之訴假執行之聲請駁回。
第二審及追加之訴訴訟費用由上訴人負擔。
    事 實 及 理 由
壹、程序部分：
一、按「出租人與承租人間因耕地租佃發生爭議時，應由當地鄉
    （鎮、市、區）公所耕地租佃委員會調解；調解不成立者，
    應由直轄市或縣（市）政府耕地租佃委員調處；不服調處者
    ，由直轄市或縣（市）政府耕地租佃委員會移送該管司法機
    關」，耕地三七五減租條例第26條第1項前段定有明文。本
    件兩造間因就土地之耕地租賃關係是否存在發生爭議，經桃
    園縣大園鄉公所耕地租佃委員會調解不成立，移由桃園縣政
    府耕地租佃委員會調處不成立，再移由原審審理，有桃園縣
    觀音鄉公所函及桃園縣政府函在卷可稽，經核於法並無不合
    ，先此敘明。
二、按確認法律關係之訴，非原告有即受確認判決之法律上利益
    者，不得提起之」，民事訴訟法第247條第1項前段定有明文
    。而「法律關係之存否不明確，致原告在私法上之地位有受
    侵害之危險，而此項危險得以對於被告之確認判決除去者，
    即得謂有即受確認判決之法律上利益（最高法院75年度台上
    字第2534號判決意旨可參）。本件上訴人主張被上訴人違反
    耕地三七五減租條例第16條第1項及第17條第1項第4款規定
    ，兩造間之耕地租約已歸於無效，並經上訴人向被上訴人為
    終止租約之意思表示等語，然經被上訴人否認，故上訴人是
    否仍具有出租人之法律上地位有不安之狀態，且得以確認判
    決除去，是上訴人提起本件訴訟有即受確認判決之法律上利
    益，併此敘明。
三、按擴張應受判決事項之聲明，或追加請求之基礎事實同一者
    ，均得在第二審程序為訴之追加，此觀民事訴訟法第446條
    第1項但書及同法第255條第1項第2、3款之規定甚明。上訴
    人在原審請求確認兩造就坐落桃園縣大園鄉○○段田寮小段
    第42、46、47、51之1、52之1、54、56等地號土地之耕地租
    賃關係不存在，嗣後於本院擴張請求被上訴人應將上開土地
    交還上訴人，其請求之基礎事實同一；被上訴人亦未異議而
    為本案之言詞辯論，上訴人追加被上訴人應將上開土地交還
    上訴人，在程序上核無不合，應予准許。
貳、實體部分：
一、上訴人上訴聲明：(一)原判決廢棄。(二)確認上訴人與被上訴人
    間就坐落桃園縣大園鄉○○段田寮小段第42、46、47、51之
    1、52之1、54、56等地號土地之耕地租賃關係不存在。(三)被
    上訴人應將坐落桃園縣大園鄉○○段田寮小段第42、46、47
    、51之1、52之1、54、56等地號土地交還上訴人。(四)聲明第
    三項部分，上訴人願供擔保請准宣告假執行。
    被上訴人答辯聲明：上訴駁回。
二、上訴人起訴主張：兩造於民國（下同）86年間就桃園縣大園
    鄉○○段田寮小段第42、46、47、51之1、52之1、54、56等
    7筆土地成立耕地租賃關係，嗣伊於95年5月8日就上述第52
    之1地號土地（下稱系爭土地）聲請農用證明時，因上訴人
    長期失管，致土地保持狀況不符農用標準，經主管機關人員
    勘查後告知伊系爭土地不合規定，並於同年月15日以大園鄉
    農字第0950009969號函表示系爭土地目前雜草叢生，堆置廢
    棄物，未作農業使用，要求恢復農用，伊乃通知被上訴人恢
    復農用。詎系爭土地雖經機具清理，於同年7月17日再勘查
    時，仍因嚴重失管多時，地力破壞砂土深厚而無法合乎農用
    標準，主管機關乃再函覆系爭土地現況目前未作農業合法使
    用，且土壤為廢棄土；又被上訴人因未經核准即非法開挖系
    爭土地，並運出土方，而被課處罰鍰。是被上訴人未在系爭
    土地自任耕作，依耕地三七五減租條例第16條第1項之規定
    ，兩造間之耕地租約應歸於無效；伊並已依同條例第17條第
    1項第4款規定，向被上訴人為終止租約之意思表示。爰求為
    確認兩造間就坐落桃園縣大園鄉○○段田寮小段第42、46、
    47、51之1、52之1、54、56等地號土地之耕地租賃關係不存
    在。
三、被上訴人則以：兩造就系爭土地及鄰近土地訂有園口字第53
    號耕地租約（下稱系爭租約），伊就全部土地均有按季節耕
    作，不曾有廢耕的狀態，而系爭土地為18等則之「旱」地，
    本身含礫石較多，地勢亦較高，前更因臨濱海公路之闢建而
    阻斷水源，加上地處偏僻，臨路少部分土地偶而會被偷倒廢
    棄物，惟伊仍勉力清理，平常係兼種植蔬果雜糧。95年間，
    因上訴人表示系爭土地上有礫石及被倒一些廢棄物，要求伊
    處理，伊一時心急，未事先向縣政府申請逕自僱用怪手去整
    地清理，致遭縣政府裁罰，其後伊即正式依法向縣政府申請
    許可整地，將礫石移到較邊側及清除被偷倒的一些廢棄物。
    故伊上開整地行為目的在耘平地勢，以利種植及清除廢棄物
    ，均係出於維護農業生產所必要，事先亦與上訴人商量，徵
    得其同意而整地、清除廢棄物，順便將全筆土地稍加整平，
    俾減低與下方水源之落差，以便利取水，上訴人亦同意與伊
    一起分擔雇工整地及清理之費用，且自租金裡扣除，並無未
    自任耕作，或非因不可抗力，繼續一年以上不為耕作等語，
    資為抗辯。
四、上訴人主張兩造於86年間就坐落桃園縣大園鄉○○段田寮小
    段第42、46、47、51之1、52之1、54、56等7筆土地成立耕
    地租賃關係，嗣上訴人於95年5月8日聲請系爭土地之農用證
    明時，經主管機關人員當日勘查告知系爭土地不合規定，並
    於同年月15日以大園鄉農字第0950009969號函告知系爭土地
    目前雜草叢生，堆置廢棄物，未作農業使用，要求恢復農用
    ，上訴人乃通知被上訴人要恢復農用；同年7月17日主管機
    關再次勘查，惟系爭土地雖經被上訴人雇工以機具清理，仍
    無法合乎農用標準，主管機關乃再函覆表示系爭土地現況目
    前未作農業合法使用，且土壤為廢棄土。又被上訴人曾因未
    經主管機關核准之情形下，非法開挖系爭土地被課處罰鍰等
    情，有現場照片、桃園縣大園鄉公所函、桃園縣政府函等影
    本，在卷可稽（見原審卷第11-17頁、第32-40頁），並為被
    上訴人所不爭，堪信上訴人此部分之主張為真實。惟上訴人
    主張被上訴人未在系爭土地自任耕作，上訴人已向被上訴人
    為終止租約之意思表示，依耕地三七五減租條例第16條第1
    項及第17條第1項第4款之規定，兩造間之耕地租賃關係應不
    存在等語，則為被上訴人所否認，並以前揭情詞置辯。
五、經查：
  (一)按耕地三七五減租條例於72年12月23日公布修正時，於第17
    條第1項增列第4款規定：耕地租約在租佃期限未屆滿前，有
    非因不可抗力繼續1年不為耕作之情形者，得終止之。乃對
    耕地承租人消極不為耕作之行為予以規範，自不在同條例第
    16條所稱之不「自任耕作」之列。換言之，耕地三七五減租
    條例於72年12月23日公布修正後，第16條所謂承租人不「自
    任耕作」，應係指承租人有擅自變更用途，未將承租土地供
    耕作使用，或轉租、將承租土地借與他人使用、與他人交換
    耕作等不合耕地租佃目的之積極行為而言，同條例第17 條
    第1項第4款所稱「非因不可抗力繼續一年不為耕作」，則指
    承租人消極不予耕作，任令荒廢者而言。是承租人任由他人
    使用，不為異議或為其他討回土地行為，並未有積極不自任
    耕作行為者，應依同條例第17條第1項第4款規定規範（最高
    法院87年度台上字第1378號判決參照）。次按承租人如僅係
    消極的不為耕作而任其荒廢，或於承租耕地遭人占用時，消
    極的不予排除侵害，則僅生出租人得否依耕地三七五減租條
    例第17條第1項第4款規定終止租約，或承租人得否請求出租
    人排除第三人之侵害，提供合於租約所約定使用、收益之租
    賃物供其使用而已，尚難謂原租約已因此而歸於無效（最高
    法院91年台上字第1447號判決參照）。又按耕地三七五減租
    條例第16條第1項及第2項所謂不自任耕作，係指承租人將耕
    地供非耕作之用或轉租或借與他人使用而言，不包括任令耕
    地荒蕪不為耕作之情形在內（最高法院87年度台上字第1207
    號、最高法院88年台上字第1434號判決參照）。
  (二)查桃園縣大園鄉公所95年5月15日大鄉農字第0950009969號
    函記載略以：系爭土地目前雜草叢生且堆置廢棄物，未作農
    業使用等語（見原審卷第32頁），參以同公所95年7月20日
    大鄉農字第0950015221號函記載略以：經本所勘查結果，系
    爭土地現況目前未作農業合法使用且土壤為廢棄土等語（見
    原審卷第33頁），另桃園縣大園鄉公所農業課、民政課、建
    設課及清潔隊於95年5月10日及同年月15日至系爭土地等10
    筆土地共同會勘上述土地是否作農業使用，該次會勘結論記
    載系爭土地為廢棄土，其餘土地均作農用等語，有桃園縣大
    園鄉農業用地作農業使用會勘紀錄表在卷可稽（見原審卷第
    81頁），被上訴人亦自陳系爭土地於95年5月至9月間未作農
    業使用（見原審卷第89頁），是被上訴人於95年5月至7月間
    未在系爭土地上耕作之事實，固堪認定。然上述函文及會勘
    紀錄表僅足以證明被上訴人有消極不在系爭土地上耕作，任
    令荒廢之情形，而無法認定被上訴人有何擅自變更用途，未
    將承租土地供耕作使用，或轉租、將承租土地借與他人使用
    、與他人交換耕作等不合耕地租佃目的之積極行為，上訴人
    復未能舉證被上訴人有上開不合耕地租佃目的之積極行為情
    事。揆諸上開說明，被上訴人縱消極地未予耕作，尚難認符
    合未自任耕作情事。
  (三)至於桃園縣政府95年9月5日府地用字第0950260405號函雖記
    載系爭土地未經申請開挖整地，並將土方外運，違規面積約
    300平方公尺等語（見原審卷第34頁），然兩造均不爭執該
    次裁罰係緣自系爭土地於95年5月及7月間經主管機關會勘確
    認系爭土地上有廢棄物後，為恢復系爭土地之農業使用，上
    訴人同意由被上訴人自行雇工將上述廢棄物清除，並由兩造
    共同分攤清除費用，被上訴人因未經主管機關核准逕行施工
    而遭到裁罰。準此，被上訴人此舉既係為了要將系爭土地恢
    復農作，自難認定被上訴人所為已屬積極不自任耕作之行為
    。查系爭土地為18等則之旱地，且本身含礫石較多，地勢亦
    較高，取水不易，不似其餘租佃土地均為20等則之田地；又
    系爭土地面積為0.0898台甲，僅佔全部租佃耕地之8.8%【計
    算式：0.0898/（0.0898＋0.92641）】，實際上遭偷倒廢棄
    物之面積只在臨陸部分，比例應更小，此從卷附95年7月間
    之空中拍照圖可知。上訴人僅因系爭土地之極小部分遭偷倒
    廢棄物，即以被上訴人維護不周而主張終止全部租約，全部
    租約無效，而置其餘92﹪以上之租佃耕地均耕作使用而不顧
    （見卷附大園鄉農業用地作農業使用證明書），亦屬權利濫
    用。是上訴人主張被上訴人未在系爭土地自任耕作，依耕地
    三七五減租條例第16條第1項規定，系爭全部租約應歸於無
    效云云，不足採信。
  (四)上訴人另主張被上訴人自93年起既未在系爭土地上耕作，其
    已依耕地三七五減租條例第17條第1項第4款規定向被上訴人
    為終止租約之意思表示云云。然查，被上訴人向桃園縣政府
    申請系爭土地及同段52之2地號土地整地配合轉作乙案，經
    桃園縣政府於98年1月8日以府農管字第0980008301號函覆原
    審略以：依據97年6月4日會勘紀錄及農作產銷設施使用計畫
    書辦理。經本府查勘並經本府覆查五處位置表土深度30公分
    以上，現況種植香蕉、南瓜等作物，請申請人盡管理之義務
    等語（見原審卷第95頁），由此可知，系爭土地至遲已於98
    年1月前恢復農業使用，並無繼續一年以上不為耕作之情事
    。至於桃園縣大園鄉公所拒不發給系爭土地農業使用證明之
    原因，查非系爭土地未實際做農業使用之故，實係因系爭土
    地遭裁處未經核准整地，附此敘明。次查，上訴人雖於95年
    5月25日及同年7月3日向被上訴人發函，要求被上訴人將系
    爭土地恢復農業使用，然上開書函中僅分別記載：「限請於
    文到15日內恢復系爭土地之農業使用，並向農業課申請複勘
    取得農地使用證明，否則依約視同放棄耕作權」；「請於週
    內改善，並予回覆，否則本人將收回自行計畫農用事宜，如
    有異議，請即函覆」等語（見桃園縣政府耕地租佃委員會海
    口字第53號卷宗），顯見上訴人並未以上開書函向被上訴人
    為終止租約之意思表示，上訴人主張95年5月25日及同年7月
    3日二函有終止租約之意思云云，亦不足採。再者，上訴人
    係於98年8月間向桃園縣大園鄉公所申請租佃爭議調解時，
    才明確表示要向被上訴人終止租約，然查被上訴人於斯時已
    在系爭土地回復耕作，是上訴人再向被上訴人為終止租約之
    意思表示，於法無據，並非可採。
  (五)末查，上訴人於95年5月25日及同年7月3日發函被上訴人，
    僅係請求被上訴人回復農用，未明確為終止之意思，已如前
    述，且上訴人發函後，被上訴人為回復農用之整地行為，事
    前復經上訴人同意，並為部份費用之分擔，且上訴人於97年
    3月2日仍收受被上訴人所交付之95年度及96年度租金，有卷
    附之租金收據乙紙可證（見原審卷第21頁），從而，上訴人
    主張終止契約，亦無依據，且有違誠信原則。
六、綜上所述，被上訴人在系爭土地上並無「不自任耕作」之積
    極行為，且上訴人尚未依法向被上訴人為終止租約之意思表
    示，故兩造間就系爭土地等7筆土地仍有耕地三七五租賃關
    係存在。從而，上訴人依耕地三七五減租條例第16條第1項
    及第17條第1項第4款規定，請求確認上訴人與被上訴人間就
    桃園縣大園鄉○○段田寮小段第42、46、47、51之1、52之1
    、54、56等7筆土地成立耕地租賃關係不存在，為無理由，
    不應准許。原審為上訴人敗訴之判決，並無不合；上訴意旨
    指摘原判決不當，求予廢棄改判，為無理由，應予駁回，其
    追加請求交還土地之訴亦無理由，應予駁回。該追加之訴假
    執行之聲請，亦失所附麗，應併予駁回。
七、兩造其餘之攻擊或防禦方法及未經援用之證據，經本院斟酌
    後，認為均不足以影響本判決之結果，無逐一詳予論駁之必
    要。併此敘明。
據上論結，本件上訴及追加之訴均為無理由，依民事訴訟法第44
9條第1項、第78條、第85條第1項，判決如主文。
中    華    民    國    99    年    9     月    14    日
                    民事第八庭
                        審判長法  官  劉勝吉
                              法  官  連正義
                              法  官  蘇芹英
正本係照原本作成。
如不服本判決，應於收受送達後20日內向本院提出上訴書狀，其
未表明上訴理由者，應於提出上訴後20日內向本院補提理由書狀
（均須按他造當事人之人數附繕本）上訴時應提出委任律師或具
有律師資格之人之委任狀；委任有律師資格者，另應附具律師資
格證書及釋明委任人與受任人有民事訴訟法第466條之1第1項但
書或第2項（詳附註）所定關係之釋明文書影本。
中    華    民    國    99    年    9     月    15    日
                              書記官  周月琴
附註：
民事訴訟法第466條之1（第1項、第2項）：
對於第二審判決上訴，上訴人應委任律師為訴訟代理人。但上訴
人或其他法定代理人具有律師資格者，不在此限。
上訴人之配偶、三親等內之血親、二親等內之姻親，或上訴人為
法人、中央或地方機關時，其所屬專任人員具有律師資格並經法
院認為適當者，亦得為第三審訴訟代理人。

司法院資訊處製作；財團法人民間司法改革基金會備份。
